臺灣臺北地方法院刑事判決　　　　　　　　　　　　　九十一年度訴字第七三二號
　　公　訴　人　臺灣臺北地方法院檢察署檢察官
　　被　　　告　丙○○　男　四.
　　指定辯護人　甲○公設辯護人　唐禎琪
右列被告因偽造有價證券案件，經檢察官提起公訴（九十年度偵字第六八０五號），
甲○判決如左：
    主  文
丙○○無罪。
    理  由
一、公訴意旨略以：被告丙○○明知票號ＵＪ0000000號、票面金額新台幣（
    下同）八百萬元、付款人彰化商業銀行東三重分行、尚未填載發票日期之支票一
    紙，乃被害人己○○於民國八十四年六、七月間委由媳婦丁○○○向其借用同額
    現款所提出，以供擔保之用，且其個人亦未取得填具發票日期之授權，竟先或以
    款項不足或以遺失前述支票為由，而未履行上開消費借貸契約，再於八十九年十
    一月二十八日，私擅書具發票日期為八十九年十一月二十八日，以完成發票行為
    ，復持向第一商業銀行民生分行提示兌領，而行使之，嗣因前述支票業由己○○
    於八十四年八月二十五日，向彰化商業銀行東三重分行申報掛失止付而屬掛失空
    白票據，經台北市票據交換所函警循線追查，始悉上情。因認被告涉犯刑法第二
    百零一條第一項之偽造有價證券罪嫌（起訴書贅引第二項，經公訴檢察官於審理
    時當庭更正，見甲○九十一年八月二十七日訊問筆錄）云云。
二、公訴人認被告丙○○涉有前揭犯行，無非係以告訴人己○○之指訴、證人丁○○○、戊○○之證述及票據掛失止付通知書、遺失票據申報書、掛失止付票據提示
    人資料查報表、台北市票據交換所退票理由單及系爭支票（均影本），為其主要
    論據。訊據被告固不否認向丁○○○收受上開支票，嗣於八十九年十一月二十八
    日在第一商業銀行民生分行，於系爭支票填載發票日期，進而持票提示兌領而遭
    退票之事實，惟堅決否認有何偽造有價證券犯行，辯稱：告訴人己○○之子戊○○夫婦自八十三年間起向伊陸續借款達八百萬元，雙方約定月息二分利，除提供
    不動產供短期擔保外，戊○○之妻即丁○○○另於八十六年間交付系爭支票供作
    擔保，並授權伊填載發票日期，其間戊○○夫婦僅支付四百萬元利息，嗣戊○○
    以周轉困難為由，請求勿予提示，迨戊○○夫婦及其公司均經公告列為拒絕往來
    ，遲未能償還欠款，其等所提供之不動產復遭法院拍賣三次，無人應買，進入特
    別減價拍賣程序，確定債權無法受償，另伊本身財務發生困難，屢次聯絡戊○○
    未果，乃以電話通知告訴人要提示支票，告訴人僅告知再予戊○○協商，並未告
    以支票已申報遺失，伊始填載發票日期，將系爭支票提示兌領等語。
三、按犯罪事實應依證據認定之，無證據不得推定其犯罪事實。又不能證明被告犯罪
    者，應諭知無罪之判決，刑事訴訟法第一百五十四條、第三百零一條第一項分別
    定有明文。又事實之認定，應憑證據，如未能發現相當證據，或證據不足以證明
    ，自不能以推測或擬制之方法，為裁判基礎（最高法院四十年台上字第八六號判
    例參照）。且認定犯罪事實所憑之證據，雖不以直接證據為限，間接證據亦包括
    在內，然而無論直接證據或間接證據，其為訴訟上之證明，須於通常一般之人均
    不致有所懷疑，而得確信其為真實之程度者，始得據為有罪之認定，倘其證明尚
    未達到此一程度，而有合理之懷疑存在而無從使事實審法院得有罪之確信時，即
    應由法院為諭知被告無罪之判決（最高法院七十六年台上字第四九八六號判例參
    照）。而刑法第二百零一條第一項偽造有價證券罪之所謂偽造，係以行為人並無
    制作權而擅自以他人名義虛偽製作為必要，茍行為人係基於有制作權人之同意或
    授權或其他原因而制作，即無偽造之可言。其就偽造支票而論，茍支票之發票人
    於支票上簽蓋發票人之姓名或印章而同意或授權執票人自行填寫金額及支票發票
    日期以完成發票行為，則嗣後執票人就該僅簽蓋發票人姓名或印章之空白支票填
    寫金額及發票日期，以完成發票之行為，即非上開法條所謂之偽造，而得以偽造
    有價證券罪相繩。
四、經查：
  (一)被告所執有以中美食品工業股份有限公司（下稱中美公司）負責人己○○為發票
    人、彰化商業銀行東三重分行為付款人、票號ＵＪ0000000號之支票（見
    偵查卷第十一頁），係告訴人己○○於八十四年三、四月間所簽發交付其媳丁○○○，其上所載之票載金額係授權證人丁○○○所填寫，發票日期則為被告所填
    寫無訛，而被告於八十九年十一月二十八日，在第一商業銀行民生分行於上開支
    票填載發票日期，完成發票行為，持向該行提示兌領，嗣因前述支票業於八十四
    年八月二十五日即以遺失為由申報掛失止付，而遭退票各情，業據被告供承不諱
    ，核與告訴人指訴情節相符，並經證人丁○○○於偵、審中證述綦詳，且有上開
    支票正反面、掛失止付票據提示人資料查報表、票據掛失止付通知書、遺失票據
    申報書（均影本）等在卷可憑。
  (二)證人戊○○、丁○○○夫婦自八十二、三年間起，陸續向被告借款共計八百萬元
    之事實，業據被告迭於警訊及偵、審時供述在卷，並為證人戊○○、丁○○○所
    不爭執，且有丁○○○所簽發，付款人為聯邦商業銀行板橋分行、票載日期分別
    為八十四年十二月十二日及同年月二十八日、面額各為五百萬、三百萬元之支票
    各一紙（均影本）可憑，戊○○並提供名下不動產設定第二順位抵押權予被告，
    權利存續期間自八十三年十月十一日至八十四年一月十日，有土地暨建物登記謄
    本各四份足證，堪信為真正。關於雙方有無約定利息，被告自偵查迄甲○審理時
    ，始終辯稱：雙方借款確有約定月息二分，證人丁○○○先否認有何利息約定，
    嗣改稱：除本金八百萬元外，尚有支付利息之支票（見甲○九十一年十一月二十
    八日訊問筆錄），先後供述歧異，再證諸證人戊○○於偵、審中均供稱：「（借
    款利息如何計算？）‧‧‧利息有陸續償還，利息是三分利」，於甲○審理時證
    稱：「一開始是月息三分，後來降到二分半」、「利息與本金票一定是分開的」
    、「原先三百萬元是算三分，後來的五百萬元原本是三分利，我反應負擔不起，
    降到二分半，利息每個月都要十幾萬」等語（見偵卷第九七頁、甲○九十一年十
    月二十二日訊問筆錄），足徵被告與戊○○間就上開八百萬元借款確有利息之約
    定，以月息二分計算，每月戊○○至少應支付十六萬元之利息。證人戊○○、丁○○○雖一致供稱雙方曾經進行會算，被告允諾不再計算利息，然並未提出任何
    證據可資佐憑，且為被告所否認，並提出多紙由戊○○或彥名實業股份有限公司
    （下稱彥名公司，負責人為戊○○）為發票人，未載發票日期，面額從四十萬元
    至一百萬元不等之支票影本附卷可考，證人戊○○亦不否認曾交付上開支票予被
    告（見甲○上開訊問筆錄），衡諸常情，被告與戊○○雖為好友，彼此金錢往來
    多年，惟戊○○向被告借款，仍須提供未填載發票日期之支票供作憑信，另要求
    戊○○提供不動產供作擔保，縱使被告因戊○○周轉困難同意延展清償期限，豈
    會再無端免除每月高達十幾萬元之既得利息，是被告供稱上開借款八百萬元，雙
    方約定月息二分等語，應非子虛，堪以認定，至證人戊○○、丁○○○供稱被告
    於雙方結算後免除其等繼續支付利息一節，要無可採。
  (三)按「清償人所提出之給付，應先抵充費用，次充利息，次充原本。」民法第二百
    二十三條第一項定有明文。本件丁○○○於八十五年十月二十三日償還被告四百
    萬元，固據證人丁○○○證述在卷，且為被告所不爭執，復有被告書立之收據影
    本一紙附卷可稽，然上開丁○○○提出之給付，究係清償本金，抑為利息支付，
    被告與證人丁○○○間彼此供述齟齬，參諸雙方確有八百萬元債權，並約定月息
    二分，業如前述，至於實際借款日期，雖因借貸雙方均無記帳或留有借據致無從
    查知，然從上開戊○○因本件八百萬元借款所提供之抵押權設定，存續期間始日
    為八十三年十月十一日，迄八十五年十月二十三日提出上開四百萬元給付，期間
    長達二年，累計利息高達三百八十四萬，丁○○○及戊○○迄本件審理終結前，
    復未提出任何清償利息之證據以供甲○審酌，設若係為清償本金，丁○○○於提
    出給付後，焉未向被告索回先前其所提供之擔保支票，或採取換票動作，任令被
    告繼續持有上開面額各為五百萬元及三百萬元之支票，做為借款之憑證，揆諸上
    開條文，應認丁○○○所提出上開四百萬元給付，應為本件欠款之利息，是被告
    辯稱戊○○夫婦借款八百萬元後，除一次支付四百萬元利息外，並未償還任何本
    金等節，亦堪信實。
  (四)告訴人於警訊及檢察官偵查中固指稱：伊於八十四年六、七月份，因需要現金周
    轉，故由媳婦丁○○○向被告周轉現金，並交付上開空白支票作為擔保，詎被告
    取得空白支票後，卻未按照約定匯錢，丁○○○及伊遂分別打電話催請被告返還
    支票，經被告告稱支票遺失，始掛失止付（見偵卷第五頁反面、第二六頁反面）
    ，證人丁○○○亦附和其詞，供稱係為告訴人調借八百萬元始交付上開支票予被
    告云云，然告訴人之告訴，係以使被告受刑事訴追為目的，是其陳述是否與事實
    相符，仍應調查其他證據以資審認。證人丁○○○為告訴人之媳，具有親誼關係
    ，於本件利害關係相同，所為供詞可否盡信，並非無疑，縱使告訴人簽發上開空
    白支票交付丁○○○調借現金屬實，丁○○○是否按告訴人指示持票向被告調借
    八百萬元現金一節，除證人丁○○○片面供述外，並無其他積極證據足資佐證，
    另告訴人指稱曾於掛失止付前，以電話與被告確認支票已經遺失云云，亦未提出
    任何證據可資憑信，況被告堅決否認上情，辯稱：上開中美公司所簽發未載發票
    日期、面額八百萬元之支票，係因上開借款所提供擔保之不動產未能順利執行拍
    賣，戊○○夫婦所簽發之支票，亦因支票遭公告拒絕往來，無法提示兌現，丁○○○始拿上開中美公司簽發之支票供作擔保，從未與告訴人於八十四年間有何聯
    繫，遑論知悉前開票據業已掛失止付等語，核與證人即被告之父乙○○到庭證述
    ：「被告借給賴氏夫婦的錢是伊借給被告，這筆錢都沒有還，後來因為擔保的房
    子並不能順利執行拍賣，賴氏夫妻所開立的支票也都跳票，伊收到丁○○○寫的
    信，就去催被告與賴氏夫妻協商，嗣被告稱中美公司票信不錯，即拿這紙支票給
    伊看」等情節相符（見甲○九十一年九月二十六日訊問筆錄），甲○審酌證人丁○○○並不諱言曾於清償四百萬元後寫前述信函給證人乙○○談及償還欠款之事
    ，而丁○○○及戊○○所簽發交付予被告之支票帳戶，即丁○○○個人支票帳戶
    及戊○○擔任負責人之彥名公司帳戶，復分別於八十四年十二月二十九日及八十
    五年十一月一日經票據交換所公告拒絕往來，各有聯邦商業銀行板橋分行九十年
    六月二十七日聯板字第００八一號函（見偵查卷第七八頁）及台灣中小企業銀
    行建成分行九十一年九月二十日九一建成字第０二二六八號函一紙可稽，另戊○○名下提供擔保之不動產係於八十四年三月十七日遭債權人彰化商業銀行查封，
    嗣於八十九年進行拍賣程序，亦有上開土地暨建物登記謄本及台灣桃園地方法院
    民事執行處通知影本在卷為憑，佐以被告若於八十四年間即接獲告訴人來電掛失
    止付前開支票，衡情豈會於多年後自承風險，再以自己名義填載發票日期，完成
    發票行為後，提示兌領上開支票，甘冒遭追訴偽造有價證券之重罪，顯然被告上
    開辯詞較告訴人及證人丁○○○之證述可採。是被告應係於八十六年間始自丁○○○處取得上開告訴人所簽發之中美公司支票，做為擔保前開八百萬元之用，與
    告訴人委請證人丁○○○調借現金一事無涉。公訴人指被告明知上開支票係告訴
    人於八十四年六、七月間委由丁○○○向其借用同額現款所提出，以供擔保之用
    云云，尚屬誤會。
  (五)承前所述，告訴人己○○既將已蓋妥印章之支票交給丁○○○使用，又無填寫金
    額及日期之限制，顯然已有概括同意丁○○○得於日後自行或再授權他人填載票
    面金額及發票日期之概括授權旨意甚明，丁○○○基此授權並依其積欠被告之債
    務據以填寫支票金額，嗣將上開未填載發票日期之支票交付給被告供作前開債務
    之擔保，應有授權被告自行填載發票日期，完成發票行為之意，就此部分而言即
    難謂被告所為該當於偽造有價證券罪之要件。至於丁○○○有無逾越告訴人授權
    範圍，擅將告訴人委請調現之前開支票挪予供擔保其與戊○○積欠被告之債務，
    以告訴人與丁○○○間為翁媳關係，丁○○○持有告訴人簽發之中美公司支票，
    並據以授權被告填載發票日期，完成發票行為，尚無任何異常之處，應非被告所
    能預見，被告善意信賴證人丁○○○獲有授權填載發票日期，亦無偽造有價證券
    之犯意，灼然至明。
  (六)綜上所述，被告因戊○○、丁○○○夫婦積欠其八百萬元債務，除給付四百萬元
    利息外，於其等提供之支票、不動產均無法確保債權獲得滿足情形，由丁○○○
    交付前開支票，並授權被告填載發票日期，完成發票行為，而該紙支票係告訴人
    預先蓋妥中美公司及其印章後，空白交付予丁○○○自行填寫內容使用，並未限
    制丁○○○填寫金額及日期，被告再基此丁○○○之授權自行填載發票日期，即
    難謂有何偽造有價證券犯行，是被告所辯應非虛詞，洵堪採信。
五、此外，復查無其他積極積極證據足認被告有何偽造有價證券犯行，不能證明被告
    犯罪，揆諸前開說明，應依法諭知無罪之判決。
據上論斷，應依刑事訴訟法第三百零一條第一項，判決如主文。
本案經檢察官黃玉婷到庭執行職務
中      華      民      國    九十一    年     十二    月     二十     日
                                      臺灣臺北地方法院刑事第八庭
                                          法  官  胡宏文
右正本證明與原本無異。
如不服本判決，應於判決送達後十日內向甲○提出上訴狀(應抄附繕本)。告訴人
或被害人如對於本判決不服者，應具備理由請求檢察官上訴，其上訴期間之計算
係以檢察官收受判決正本之日期為準。
                                          書記官  劉穗筠
中      華      民      國    九十一    年     十二     月     二十五   日
